【裁判字號】    95,上更(一),272
【裁判日期】    951130
【裁判案由】    準強盜
【裁判全文】
臺灣高等法院臺中分院刑事判決     95年度上更(一)字第272號
上  訴  人
即  被  告  丁○○
                      弄13號.
輔  佐  人  丙○○
                      弄13號.
指定辯護人  陳盈壽  律師
上列上訴人因準強盜案件，不服臺灣南投地方法院94年度訴字第
495號中華民國95年1月11日第一審判決（起訴案號：臺灣南投地
方法院檢察署94年度偵字第2408號），提起上訴，案經判決後，
由最高法院發回更審，本院判決如左：
    主    文
原判決撤銷。
丁○○攜帶兇器，竊盜，處有期徒刑陸月，如易科罰金，以銀元
參佰元及新台幣玖佰元折算壹日。扣案之筍刀壹支沒收。
    犯罪事實
一、丁○○患有精神分裂症，對外界事務之知覺理會判斷及行為
    控制力，較一般人為薄弱，屬於精神耗弱之人。其於民國94
    年 7月1日凌晨3時許，意圖為自己不法之所有，攜帶其所有
    客觀上對人之生命、身體、安全構成威脅，具危險性足供兇
    器使用之筍刀1支，前往南投縣竹山鎮延平橋下游約400公尺
    處乙○○所有之綠竹筍園內，竊取乙○○所有之竹筍，因乙
    ○○之竹筍園之前已遭竊取 3次，其乃至該竹筍園巡視，俟
    見丁○○在該處竊取竹筍，因怕另有同夥，乙○○即先在旁
    查看約4、5分鐘，待確定僅有丁○○1人，且已割取約 10枝
    竹筍後，乙○○乃持鋤頭柄之木棍上前揮打，欲嚇退丁○○
    ，丁○○因遭乙○○持該木棍打到左手腕及左手掌，致受有
    左手腕及左手掌第 4掌骨骨折，乃持上開竹筍刀揮擊乙○○
    ，乙○○即持該木棍抵擋並往後倒退，然仍遭丁○○割傷右
    前臂，致受有2公分之直線撕裂傷，並跌坐於地(傷害部分未
    提告訴），乙○○隨即大喊「抓賊」，丁○○即以上開筍刀
    丟擲乙○○未中，並拋下已割取之竹筍後逃離現場。嗣乙○
    ○報警後，經警循線而查獲丁○○。
二、案經南投縣政府警察局竹山分局報告台灣南投地方法院檢察
    署檢察官偵查起訴。
    理    由
壹、證據能力部分：
    被害人乙○○提出之春臨醫院94年7月1日所出具之診斷證明
    書，為從事業務之人，於業務過程中所須製作之紀錄文書，
    屬刑事訴訟法第 159條之4第2款之文書，為傳聞證據之例外
    ，有證據能力；又被害人乙○○之警詢筆錄，被告及其選任
    辯護人於本案辯論終結前均未爭執無證據能力，且其警詢筆
    錄又查無不法取供之情形，依刑事訴訟法第159條之5第2 項
    之規定，亦有證據能力，合先敘明。
貳、實體部分：
一、訊據被告丁○○固坦承有於上開時、地，持其所有之筍刀前
    往乙○○之綠竹筍園，並割取1、2支之竹筍等情不諱（見本
    院上訴卷第21頁反面、本院更一審卷第32頁反面），惟矢口
    否認有何竊盜之犯行，辯稱：當日伊因精神疾病發作，不知
    自己在做什麼，伊雖有意識自己在乙○○之竹筍園挖土，幻
    覺中覺得有挖到 1枝竹筍，嗣乙○○發現伊時，即以鋤頭柄
    （即木棍）追打，造成伊頭部受傷、手掌骨折，伊並未拿筍
    刀攻擊乙○○，乙○○手臂所受傷害，不知如何而來，並質
    疑乙○○所提診斷證明書及原審委請行政院衛生署草屯療養
    院（以下簡稱草屯療養院）之鑑定云云。惟查：
  (一)被告確有於上開時、地，持刀行竊乙○○所有之竹筍，嗣為
    乙○○發覺，上前欲嚇退被告，被告即持其所有之筍刀揮擊
    乙○○，致乙○○受有右前臂 2公分之直線撕裂傷等情，業
    據證人乙○○於偵訊結證稱：伊看到被告在偷割筍子，伊就
    帶1支竹竿防身（按應係持鋤頭柄之木棍，詳如後述），及1
    支手電筒，伊想嚇一嚇被告，讓他跑掉就算了，沒想到伊大
    喊時，被告竟拿起筍刀攻擊（按應係乙○○持鋤頭柄之木棍
    先揮打被告，被告再持筍刀攻擊，詳如後述），致傷及伊之
    手臂等語（見偵查卷第25頁）；於原審證稱：案發當天凌晨
    約3時許，伊發現被告在偷割伊的竹筍，被告有拿2支刀子，
    一大一小，1支刀子用來挖土，另1支用來割竹筍（按被告應
    僅帶1支刀子，詳如後述)，伊發現被告在偷割竹筍，有很大
    聲喊他，伊是想嚇嚇他，看他會不會逃跑，伊拿小竹枝（按
    應係持鋤頭柄之木棍，詳如後述）打被告，被告就回頭用刀
    子砍伊，因為被告有拿刀子，伊不敢接近被告，當時並沒有
    想到要將被告抓起來等語（見原審卷第52、53頁）；於本院
    審理證稱：伊看到被告在偷竹筍，因怕有同夥，伊不敢馬上
    過去，約過4、5分鐘後，伊發現只有被告一人才靠過去，並
    喊「你怎麼偷我的筍子」，並拿竹枝打被告，伊不清楚有無
    打到被告（按應係持鋤頭柄之木棍揮打被告，並致被告受傷
    ，詳如後述），被告站起來後，就拿刀子攻擊伊，伊一面阻
    擋，一面往後倒退，後來跌坐在地上，被告並將刀子往伊丟
    擲未中，伊即大喊抓賊，被告聽到後，就趕快逃跑。案發後
    當天早上，再到竹筍園時，才發現地上掉落約10至20斤的竹
    筍及該支刀子，伊就將刀子送交警局，竹筍自己帶回家等語
    （見本院更一審卷第54頁），核與被告於警詢供稱：伊於94
    年 7月1日凌晨3時許，確有前往乙○○之竹筍園，竊取約10
    枝筍子等情相符（見警卷第2頁)。此外，並有春臨醫院之診
    斷證明書、被害人報案時所拍攝之照片在卷可參（見警卷第
    7 、11頁），及竹筍刀1支扣案可資佐證。又乙○○於94年7
    月1日因受上開右前臂2公分直線撕裂傷之傷害，至春臨醫院
    接受治療縫合3針，同年月4日因上開右前臂割裂傷回同院複
    診，情況穩定，同年月 8日再複診拆線各節，有春臨醫院函
    覆本院之診斷紀錄兼門診處分簽在卷可稽（見本院卷第30頁
    ），是上開診斷證明書核與診斷紀錄吻合。且乙○○之傷口
    型態係直線性撕裂傷，而扣案之竹筍刀刃口銳利，與人體體
    表接觸時，將於皮膚外觀造成銳器之切創相符，又乙○○係
    右手臂外側受傷，衡情應屬遭持刀揮擊時，伸手防衛所造成
    之防衛傷型態吻合，足徵乙○○證稱其於發現被告行竊，向
    前欲嚇退被告，嗣遭被告持刀攻擊，致受有傷害等情與事實
    相符，被告上開所辯，要屬事後卸責之詞，不足採信。
  (二)至被告究係攜帶1支或2支竹筍刀？究竊取多少之竹筍？被告
    所供與乙○○所證略有不同。查，案發時係凌晨 3時許，天
    色昏暗，且乙○○當時係先在旁觀察被告有無同夥，並未靠
    近被告等情，業據乙○○於本院結證屬實（見本院卷第55頁
    ），是乙○○自無法看清楚被告究持幾把筍刀行竊，且本案
    僅扣得1把筍刀，故本院認此部分應以被告所供：伊僅持1把
    筍刀行竊等語，為可採；又被告於警詢時坦承案發當天竊取
    10枝竹筍，而乙○○則證稱被告遺留在現場之筍子約有10至
    20斤，被告既係行竊之當事人，究竊取多少財物，應以其自
    身最為清楚，故此部分亦以被告之供述為可採。而被告雖未
    及將所竊之竹筍帶離現場，然該竹筍既為被告所割取，即已
    在被告可支配、掌握之範圍內，應認被告之竊盜行為已達既
    遂之程度。
  (三)又乙○○雖證稱：當時伊係持小竹枝揮打被告，伊不清楚有
    無打到被告云云。然查，被告蹲著竊取竹筍，突遭乙○○持
    木棍一陣猛打，因而受有左手腕及左手第四掌骨骨折，被告
    即拿起刀子抵抗等情，業據被告迭於警詢、偵訊、原審及本
    院審理時供承在卷(見警卷第2頁、偵查卷第25頁、原審卷第
    54頁、本院上訴卷第21頁反面、本院更一審卷第56頁），並
    有竹山秀傳醫院之診斷證明書、鼎億堂中醫診所之就醫證明
    及病歷資料在卷可查（見本院更一審卷第34、35、40至44頁
    ）。而就被告何以受有上開傷害，乙○○於偵查中先證稱：
    被告係逃跑的時候，自己跌倒受傷云云（見偵查卷第25頁）
    ，嗣於本院審理時則改稱：被告就一直跑，在跑的當中，自
    己去撞到竹叢受傷云云（見本院更一審卷第54頁），前後所
    證已有不符，又竊取竹筍者，身上定會攜帶筍刀（須挖開泥
    土，再割取竹筍），參以乙○○於警詢自承：因伊所有之竹
    筍園最近已遭竊 3次，所以才於案發當天獨自一人帶手電筒
    去巡視等語（見警卷第5頁)，乙○○既係有所準備，而前往
    筍園巡視，於發現被告攜帶筍刀行竊時，為保護自身之安全
    ，豈有可能僅持小竹支或攜帶竹竿防身（按乙○○於偵訊證
    稱係拿竹竿防身，於原審及本院則改稱係拿小竹支），即上
    前欲嚇退被告，如此豈不置自身安危於不顧，顯與常情相違
    ，再觀之被告係特定部位（即左手掌第四掌骨骨折），遭受
    重擊而骨折，如此傷勢應係遭人持重物毆打，應非自行跌倒
    或撞到竹叢所致，且遭小竹枝揮擊，顯不可受有骨折之傷害
    。綜上，被告供稱：伊係遭被告持鋤頭柄之木棍揮打，致受
    有上開傷害等情，應堪採信，乙○○此部分所證，應係事後
    迴護自身之詞，不足採信。
二、查刑法第 41條第1項前段，於95年7月1日刑法修正公布實行
    前，原規定「犯最重本刑為 5年以下有期徒刑以下之刑之罪
    ，而受 6個月以下有期徒刑或拘役之宣告，因身體、教育、
    職業、家庭之關係或其他正當事由，執行顯有困難者，得以
    銀元300元(即新台幣900元）折算1日，易科罰金」，而修正
    公布施行之刑法第41條第1項前段則規定：「犯最重本刑為5
    年以下有期徒刑以下之刑之罪，而受 6個月以下有期徒刑或
    拘役之宣告，得以新台幣 1000元、2000元、3000元折算1日
    ，易科罰金」，比較新、舊法之規定，以修正公布施行前之
    易科罰金折算標準較有利於行為人，依修正後刑法第2條第1
    項前段之規定，自應適用行為時之折算標準。又刑法第19條
    第 2項，於修正前原規定：「精神耗弱人之行為，得減輕其
    刑」，修正後該條第 2項則為：「行為時因前項之原因，致
    其辨識行為違法或依其辨識而行為之能力，顯著減低者，得
    減輕其刑」，核上開規定，僅係文字之修正，而非法律之變
    更，自無刑法第2條第1項之適用，應直接適用修正後之法律
    ，合先敘明。
三、按扣案之竹筍刀為金屬製品，刃口銳利，對人之生命、身體
    、安全構成威脅，具危險性，自屬兇器之一種。被告持之用
    以竊取竹筍，核其所為，係犯刑法第 321條第1項第3款之攜
    帶兇器竊盜罪。公訴人認被告所為，應係攜帶兇器竊盜，為
    脫免逮捕，而施以強暴，觸犯刑法第330條第1項之攜帶兇器
    準強盜罪。惟查，乙○○持鋤頭柄之木棍揮打被告，係為嚇
    退被告，並無逮捕被告之意思，已據乙○○於偵查、原審及
    本院審理中結證屬實（見偵查卷第25頁，原審卷第52頁，本
    院更一審卷第54頁），且被告係遭受乙○○攻擊才持筍刀反
    擊等情，已詳如前述，被告雖係持筍刀行竊，而於行竊之過
    程中，另有傷害乙○○之行為，但並非意圖脫免逮捕而對乙
    ○○施以強暴（傷害部分，因乙○○未提出告訴，本院無從
    併予審究），是公訴人之起訴法條容有未洽，然起訴之基本
    事實相同（即源於持刀行竊竹筍乙事），本院自得變更起訴
    法條，而依攜帶兇器竊盜罪論處。又被告患有精神分裂症，
    長期在草屯療養院治療，經原審就被告行為時之精神狀態送
    該院鑑定，該院綜合被告前於79年間，因出現失眠、恐懼感
    、被害妄想、聽幻覺等症狀至該院求診，但被告拒絕治療，
    並持續使用安非他命及吸食強力膠，因此於88年症狀復發，
    出現聽幻覺、被害妄想並拿刀威脅家人，而至該院住院治療
    ，診斷為精神分裂症合併多重物質濫用。88年至94年間，被
    告共住院11次等疾病史，認為被告長期處於疾病不穩定狀態
    ，精神症狀如幻聽及被害妄想亦時有起伏，認其犯案當時之
    精神狀態已達精神耗弱之程度，有該院94年11月31日草療精
    字第6711號函所附精神鑑定報告書附卷可參（見原審卷第42
    、43頁），核亦與草屯療養院以95年4月27日草療精字第095
    0002519號函送交本院之被告病歷資料相符(見本院上訴卷第
    32至64頁），可見上開精神鑑定報告結論，信而有徵，被告
    質疑鑑定報告未參酌其精神治療過程，即非可取。因此，被
    告行為時因精神障礙，對於事理之判斷、思考能力已有不足
    ，無法完全掌控個人之行為與自制力，應認被告於案發當時
    ，因上開情形，致其辨識行為違法能力，顯著減低，應依刑
    法第19條第2項規定，減輕其刑。
四、原審以被告罪證明確，予以論罪科刑，固非無見，惟原審疏
    未審酌上情，認被告上開所為，應構成刑法第330條第1項之
    攜帶兇器準強盜罪，即有未洽，被告上訴意旨否認犯罪，雖
    無理由，但原判決既有上開可議之處，自應由本院將原判決
    撤銷改判。爰審酌被告為精神耗弱之人，自理能力雖較薄弱
    ，然持刀竊取他人農作物顯不足取，雖犯罪所得不高，然犯
    罪後否認犯行，態度不佳等一切情狀，量處主文所示之刑，
    並依修正前刑法第41條第1 項前段，諭知易科罰金之折算標
    準，扣案之竹筍刀 1支，係被告所有且供本件犯罪所用，業
    據被告供述在卷，應依刑法第38條第1項第2款宣告沒收。
據上論結，應依刑事訴訟法第369條第1項前段、第364條、第300
條、第299第1項前段，刑法第 2條第1項前段、第321條第1項第3
款、第19條第2項、第38條第1項第2款，修正前刑法第41條第1項
前段，罰金罰鍰提高標準條例第2條，判決如主文。
本案經檢察官甲○○到庭執行職務。
中    華    民    國    95    年    11    月    30    日
              刑事第十庭  審判長法  官  林  照  明
                                法  官  李  平  勳
                                法  官  蔡  名  曜
上列正本證明與原本無異。
檢察官得上訴，被告不得上訴。
如不服本判決應於收受送達後十日內向本院提出上訴書狀，其未
敘述上訴之理由者並得於提起上訴後十日內向本院補提理由書（
均須按他造當事人之人數附繕本）。
                                書記官  劉  恒  宏
中    華    民    國    95    年    12    月    5     日
                                                      Ｒ


司法院資訊處製作；財團法人民間司法改革基金會備份。
